【裁判字號】    95,上訴,586
【裁判日期】    950502
【裁判案由】    誣告等
【裁判全文】
臺灣高等法院臺中分院刑事判決         95年度上訴字第586號
上  訴  人  台灣台中地方法院檢察署檢察官
被      告  甲○○
                      之6
選任辯護人  許曉怡  律師
上列上訴人因誣告案件，不服臺灣臺中地方法院94年度訴字第29
44號中華民國95年 1月12日第一審判決（起訴案號：臺灣臺中地
方法院檢察署93年度核退偵字第 380號），提起上訴，本院判決
如下：
    主   文
上訴駁回。
    理   由
一、公訴意旨略以：被告甲○○以新台幣（下同） 120萬元借予
    丙○○（原名吳謝美秀），而由丙○○提供借貸金額 2倍之
    本票並交付身分證、房屋租賃契約書2份及支票4紙（支票號
    碼：UA0000000、U A0000000、UA0000000，面額分別為30萬
    、30萬、40萬，付款人第一銀行豐原分行支票 3紙；支票號
    碼：AN0000000，面額48萬，付款人臺灣銀行大雅分行支票1
    張）作為擔保。嗣因上開 4紙支票均遭退票，經丙○○與被
    告協調後，由丙○○歸還 120萬元，被告甲○○則歸還上開
    支票等物品。嗣丙○○委託詹德政、賴志賢 2人於民國（下
    同）93年9月2日18時許，至臺中市○○區○○路與惠中路交
    叉路口之肯德基速食店停車場交付 120萬元給甲○○，詹德
    政 2人取回上開支票等物品後旋即離去。被告甲○○竟基於
    誣告之犯意，於93年9月2日21時45分許，至臺中市警察局第
    六分局誣指丙○○與之共同合作，由其出錢，丙○○找客戶
    借貸，雙方約定借貸利息所得55分帳，與之共同為重利行為
    ，並因為解決債務，由一自稱「李先生」稱為丙○○解決債
    務，而與「李先生」約定至臺中市○○區○○路與惠中路交
    叉路口之肯德基速食店停車場，而遭「李先生」所找來之不
    詳姓名年籍之人持槍強盜支票、本票，且遭渠等駕車拖行數
    分鐘，而受有頭部挫傷、頭皮紅腫、合併腦震盪、背部挫傷
    瘀青、雙上臂挫傷、瘀青、左膝挫傷、擦傷等傷害之事實，
    因認被告甲○○涉有刑法第169條第1項之誣告罪嫌云云。
二、按犯罪事實，應依證據認定之，無證據不得認定犯罪事實；
    不能證明被告犯罪者，應諭知無罪之判決，刑事訴訟法第15
    4條第2項、第301條第1項分別定有明文。又認定不利於被告
    之事實，須依積極證據，苟積極證據不足為不利於被告事實
    之認定時，即應為有利於被告事實之認定，更不必有何有利
    之證據；認定犯罪事實所憑之證據，雖不以直接證據為限，
    間接證據亦包括在內，然而無論直接或間接證據，其為訴訟
    上之證明，須於通常一般之人均不致有所懷疑，而得確信其
    為真實之程度者，始得據為有罪之認定，倘其證明尚未達到
    此一程度，而有合理性之懷疑存在時，即無從遽為有罪之確
    信，最高法院分別著有30年上字第816號及76年臺上字第498
    6號判例可資參照。次按刑事訴訟法第161條已於91年2月8日
    修正公布，其第 1項規定：檢察官就被告犯罪事實，應負舉
    證責任，並指出證明之方法。因此檢察官對於起訴之犯罪事
    實，應負提出證據及說服之實質舉證責任。倘其所提出之證
    據，不足為被告有罪之積極證明，或其指出證明之方法，無
    從說服法院以形成被告有罪之心證，基於無罪推定之原則，
    自應為被告無罪判決之諭知（最高法院92年臺上字第 128號
    判例參照）。末按誣告罪之成立以意圖他人受刑事處分或懲
    戒處分，而為虛偽之告訴、告發、報告者為其構成要件；所
    謂虛偽係指明知無此事實故意捏造而言，若告訴人誤認有此
    事實或以為有此嫌疑，自不得指為虛偽，即難科以本罪；又
    誣告罪之成立，以告訴人所訴被訴人之事實必須完全出於虛
    構為要件，若有出於誤會、懷疑有此事實或誇大其詞而為申
    告，以致不能證明其所訴之事實為真實，縱被訴人不負刑責
    ，而告訴人本缺乏誣告之故意，亦難成立誣告罪名；且誣告
    罪之成立，以意圖他人受刑事處分虛構事實而向該管公務員
    申告為其要件，若因公務員之推問而為不利他人之陳述，縱
    其陳述涉於虛偽，既無申告他人使其受刑事或懲戒處分之意
    思，即與誣告之要件不符，故其所訴事實，雖不能證明係屬
    實在，而在積極方面尚無證據證明其確係故意虛構者，仍不
    能遽以誣告罪論處，最高法院著有40年臺上字第88號、44年
    臺上字第892號、53年臺上字第574號及46年臺上字 927號判
    例要旨亦可參酌。換言之，誣告罪之成立，須行為人對事實
    為憑空捏造而出於虛偽為要件，亦即行為人須有誣告之故意
    ，進而有申告虛構事實之行為，故若行為人係出於誤會、懷
    疑有此事實或誇大其詞而為申告或因公務員之推問而為不利
    他人之陳述，縱令所告不實或其陳述涉於虛偽，或被訴人不
    負刑責，而告訴人因本缺乏誣告之犯意，亦難成立誣告罪名
    。
三、公訴意旨認被告甲○○（下稱被告）涉犯刑法第169條第1項
    之誣告罪嫌，係以下列論述為其依據：
  (一)若如被告所辯係伊與丙○○合作由丙○○找客戶，伊出錢，
    何以丙○○需以自己之身分證為擔保，且以自己名義簽發借
    貸金額之 2倍數字之本票以為擔保。且若丙○○非真正借款
    之人，何需於9月2日拿120萬元交由詹德政2人前去交給被告
    以取回擔保之物，是真正借貸之人應係丙○○無誤，借貸關
    係乃存在於丙○○與被告間，丙○○借貸金錢係交予林義雄
    或自行使用，乃屬另一事，與此無關。被告所稱與丙○○合
    作云云，顯非真實。
  (二)被告所指訴遭強盜之地點為臺中市○○區○○路與惠中路交
    叉路口之肯德基速食店停車場內，屬人車熱鬧之市區，非偏
    僻人煙罕至之處，而其指訴強盜之時間為18時許，當時為下
    班時間，來往車輛及人群均多，且該速食店位於交叉路口，
    而此路口在下班時刻，亦多有交通員警指揮交通，甲○○所
    指遭人駕車強行拖行約 5分鐘，而未有路人發現或報告員警
    前住處理，顯非常情。
  (三)再依被告所指受傷情形受有頭部挫傷、頭皮紅腫、合併腦震
    盪、背部挫傷瘀青、雙上臂挫傷、瘀青、左膝挫傷、擦傷等
    傷害，並有診斷證明書 1份在卷可參。再佐以其受傷照片以
    觀，其雙上臂之挫傷最為嚴重，以其所指訴其拉著詹德政等
    人車輛之情況，遭彼等駕車拖行，其應以腳部受傷較為嚴重
    才是，而非雙上臂，甲○○竟係雙上臂受傷較為嚴重，其情
    形實難想像。
  (四)被告指訴案發時間為18時許，再以其受傷情形，當疼痛難耐
    ，理應儘速就醫，被告竟未立即就醫，而於次日凌晨始前往
    醫院急診，有診斷證明書 1份附卷足憑。
  (五)被告指訴遭人持槍強盜，經警查獲詹德政、賴志賢 2人時，
    至渠等住處搜索，並未查獲有任何槍枝等物，有搜索扣押筆
    錄1份足參，是以被告指訴遭人持槍強盜，亦無以為證。
  (六)雖被告稱強盜之人非詹德政、賴志賢 2人，然支票等物，確
    係在賴志賢處所查獲，且賴志賢亦駕駛白色自小客車，其駕
    駛車輛顏色與被告指訴相同且甲○○指訴遭強盜物品在賴志
    賢處所查獲，而查獲時間乃是在被告指訴之案發時間次日，
    若非詹德政2人取回，似亦不可能在短短1日即由他人取得上
    開物品，是本件應係詹德政、賴志賢於上開時、地向被告取
    得無誤。而若詹德政 2人果有以強暴手段取回丙○○借貸擔
    保之物品，何以會駕駛自己所有之車輛前去犯案，此亦不合
    邏輯。是以被告指訴丙○○等人涉犯強盜犯行，顯屬杜撰之
    詞。
四、訊據被告固坦承重利借貨金錢予丙○○未獲清償、嗣經協調
    後於右揭時地持丙○○之支票、本票前往及事後向警報案其
    支票、本票遭搶之事實不諱，惟堅決否認有何誣告犯行，辯
    稱：案發前有一自稱「李先生」之人說是丙○○之朋友，要
    幫丙○○還70萬元予伊，「李先生」開立 3紙20萬元的支票
    與1紙10萬元的支票，雙方約在肯德基見面，當日有2名男子
    駕駛白色車輛前來，對方將票提示並同時要求要看丙○○的
    票，伊取交對方查看，對方即將票拿走並取槍指著伊並駕車
    駛離，伊攀抓駕駛座車門，並跌倒在地，之後打電話給對方
    未獲回應，伊即打電話予伊女兒，伊女兒等伊回家後，警員
    帶伊去現場，後再至第六分局，之後才去醫院就診，9月4日
    警察打電話要伊去指認，伊當時正在打點滴，伊即趕至第六
    分局，結果發現在警局之人並非當日強盜伊之 2人，伊所言
    屬實，並無誣告等語。
五、經查：
  (一)被告先後於93年 7月20日、同年月23日及同年8月2日，經由
    丙○○借款予林義雄3次，金額分別為100萬、48萬、50萬，
    合計共198萬元，利息採預扣方式，均以10天為1期、每 1萬
    元收取利息1200元。丙○○則於借貸時開立借貸金額 2倍之
    本票並交付身分證、房屋租賃契約書 2份及面額分別為30萬
    、30萬、40萬、48萬元之支票 4紙作為擔保。被告向丙○○
    以上開方式，連續收取與高額利息12萬元、5萬7600元及6萬
    元乙情，業據被告自白在卷，核與證人丙○○於原審法院審
    理時證述相符，復有身分證影本1份、房屋租賃契約書2份、
    本票3紙、支票及其退票理由單4份在卷可稽，且被告此部分
    亦經原審法院同案判決論以重利罪判處徒刑確定在案。是本
    件係證人丙○○為林義雄向被告調借金錢等情，已如上述，
    公訴意旨認定本件真正借貸之人係丙○○，借貸關係乃存在
    於丙○○與被告間，顯有誤會。被告究否有與證人丙○○合
    作（即雙方有無就借款之高額利息55分帳），雖原審法院上
    揭確定判決認此尚乏實據，惟有關此部分攸關被告自身可能
    涉及之重利犯罪，衡情，倘其與證人丙○○確無合作之事，
    其何以要供出雙方合作之情事（見臺灣臺中地方法院檢察署
    93年度偵字第16224號偵查卷第9至10頁及93年度核退偵字第
    380 號偵查卷第27至28頁）而自陷於罪？再者，證人丙○○
    之所以為林義雄向被告借款，乃係因林義雄從事電動按摩椅
    ，當時公司發生危機，林義雄對丙○○稱以若可以渡過危機
    ，公司賺錢後，會分散股權予對他有幫助之人，一股只要10
    萬元，就可以拿錢進去投資等情，亦據證人丙○○供證在卷
    （參原審審判筆錄），惟本件證人丙○○與被告就屬何種關
    係，依現存證據尚屬無從遽認，又被告係因其持有上開本票
    、支票等物遭強盜，始向警方報案，其後因警察就被告遭「
    強盜」之案件詢問時，因警方之推問「為何他貓要強盜你身
    上支票？」，被告始供承「其與丙○○合作，尤其出錢，丙
    ○○找客戶借貸，雙方約定借貸利息所得55分帳，與之共同
    為重利行為‧‧‧」，且其 2次之警詢筆錄其目的意在追究
    遭強盜之事，即令於警方詢問略以：是否丙○○唆使 2名男
    子前來處理債務？等語（見同上偵查卷第12頁），被告亦僅
    答以：「當初是由丙○○聯絡，之後由 1名自稱李先生之男
    子與我聯絡並叫 2名男子前來」，益徵被告告訴之對象係強
    盜其之人，依據上開最高法院判例意旨之說明，此部分缺乏
    誣告之故意，與誣告之要件不符。
  (二)被告所指述當時遭人強盜之地點係在臺中市○○區○○路與
    惠中路交叉路口之肯德基速食店「停車場內」，而該停車場
    距台中市○○路尚有一段距離，有相片15張在卷足憑（見93
    年度核退偵字第14至21頁），且證人詹德政於原審法院審理
    時證稱：「（問：到肯德基後，你車子開到那裡或是停車後
    再走過去？）直接開進去。（問：在肯德基停車場，當時有
    無很多人在出入？）停車場沒有，但是在下班時間，那時候
    中港路、惠文或是惠中路的路口有很多機車汽車。」（見原
    審法院94年11月17日審判筆錄第17及19頁）。由此觀之，案
    發地點外面雖係為人車熱鬧之市區，且當時為下班時間，外
    面來往車輛及人群均多，惟被告所指述其遭強盜之地點並非
    在外面而係在「停車場內」，且如證人詹德政所述斯時出入
    停車場之人並不多，因此當下發生強盜犯行未有其他人發現
    或是報警處理，並無悖離常情之處，況依目前治安不佳、歹
    徒行徑漸形囂張之程度觀之，歹徒於大庭廣眾、眾目睽睽之
    下犯案者，時有所聞，亦非不可能之事，倘被告並未遭人於
    該處強盜，其又何需指訴在前開地點遭人強盜？縱使被告誇
    大其詞指稱其遭人駕車強行拖行約 5分鐘，然亦因缺乏誣告
    之故意，而難成立誣告罪名，是公訴意旨被告所指訴遭強盜
    之地點為人車熱鬧之市區，時間為18時許之下班時間，來往
    車輛及人群均多，且位於交叉路口，在下班時刻多有交通員
    警指揮交通，被告所指遭人駕車強行拖行約5分鐘，而未有
    路人發現或報告員警前住處理，顯非常情云云，而否定被告
    所指訴發生強盜案件進而認定被告誣告，尚嫌率斷。
  (三)被告於93年9月3日凌晨 1時15分，至林新醫院就診確實受有
    頭部挫傷、頭皮紅腫、合併腦震盪、背部挫傷瘀青、雙上臂
    挫傷、瘀青、左膝挫傷、擦傷等傷害，此有林新醫院94年10
    月20日之急診病歷資料在卷可按（附原審卷第 58-99頁），
    且是日被告急診救醫時之護理記錄上亦載有「被搶造成」等
    詞，有急診病歷表可參（附原審卷第85頁）。再稽諸被告受
    傷照片 8張以觀，核與被告指述其被強盜時其雙手緊拉車門
    （見93偵字第1624號偵查卷第10頁）相符，即以手拉住汽車
    被拖行，倘雙腳時而騰空，雙上臂及頭部因遭車體磨擦及碰
    撞而較腳底磨擦地面，受傷更為嚴重，符合經驗法則，並無
    齟齬之處，況被告實無必要以自己之生命、身體為籌碼，將
    自己弄傷、甚至腦震盪，只為誣告他人對之強盜，且被告有
    何動機以自身安危當賭注去誣告他人？是公訴意旨認被告所
    指受傷情形，佐以受傷照片以觀，其雙上臂之挫傷最為嚴重
    ，以被告指訴其拉著詹德政等人車輛之情況，遭彼等駕車拖
    行，其應以腳部受傷較為嚴重才是，而非雙上臂，被告竟係
    雙上臂受傷較為嚴重，其情形實難想像云云，與吾人一般生
    活經驗法則相悖，並無足取。
  (四)被告並辯稱其遭搶後即以電話打對方電話理論然未獲回應乙
    詞，經比對93年9月2日當日被告持用之0000000000號及與之
    聯絡之0000000000號通話紀錄（原審卷第35頁），該000000
    0000號電話於93年9月2日18時23分44秒即有打與0000000000
    號行動電話、時間為0.03秒與被告通話，顯見被告上揭辯詞
    應屬事實。再者，被告辯稱其於案發後並未直接前往醫院就
    治，而係打電話予其女後，先至警局制作筆錄後再就醫治療
    等語，核與證人即被告之女柯婉菁於原審法院供證相符，且
    依上揭被告就醫之紀錄以觀，被告雖受有上揭傷害，惟其遭
    強盜數額非小，被告如先行報案後，再前往醫院就治，並無
    與常理有何相違之處，尚難因此即對被告作不利之認定。是
    公訴意旨認被告指訴案發時間為18時許，以其受傷情形，當
    疼痛難耐，理應儘速就醫，被告竟未立即就醫，而於次日凌
    晨始前往醫院急診等語，似認被告之舉不符常理，亦屬無遽
    。
  (五)被告自警詢、偵查及原審及本院審理時，均堅稱本件警方移
    送之詹德政、賴志賢 2人並非案發當日持槍下手行搶被告之
    人，衡以常情，該詹德政、賴志賢 2人苟係確為強盜被告之
    人，被告理當樂於指認而使歹徒能繩之以法，焉有反為堅詞
    否認之理？是詹德政、賴志賢 2人是否確為被告指訴強盜或
    確係當日前往取票之人，即非無疑。又倘詹德政、賴志賢 2
    人果真為強盜被告之人，渠等於作案後將犯案槍枝予以隱蔽
    或藏匿，防免檢警搜索查扣，係屬歹徒犯案後隱匿或湮滅罪
    證之常態，豈能因本件未查獲犯案用之槍枝即反推歹徒未曾
    犯案？又豈能據此遽下被告有誣告他人強盜之犯行及犯意？
    是公訴意旨認被告指訴遭人持槍強盜，經警查獲詹德政、賴
    志賢 2人時，至渠等住處搜索，並未查獲有任何槍枝等物，
    有搜索扣押筆錄 1份足參，足認被告指訴遭人持槍強盜，亦
    無以為證乙情，此部分之立論，亦無可採。
  (六)公訴意旨另認被告稱強盜之人非詹德政、賴志賢 2人，然支
    票等物，確係在賴志賢處所查獲，且賴志賢亦駕駛白色自小
    客車，其駕駛車輛顏色與被告指訴相同、且被告指訴遭強盜
    物品亦在賴志賢處所查獲，而查獲時間乃係是在被告指訴之
    案發時間次日，若非詹德政2人取回，似亦不可能在短短1日
    即由他人取得上開物品，是本件應係詹德政、賴志賢於上開
    時、地向被告取得無誤。而若詹德政 2人果有以強暴手段取
    回丙○○借貸擔保之物品，何以會駕駛自己所有之車輛前往
    犯案，此亦不合邏輯。是以被告指訴丙○○等人涉犯強盜犯
    行，顯屬杜撰之詞云云。惟縱使支票等物，確係在賴志賢處
    所查獲，且賴志賢亦駕駛白色自小客車，與被告指訴相同，
    亦僅能證明詹德政 2人可能係強盜被告之人（亦可能不是）
    ，復僅能證明賴志賢占有支票等物之事實，至於該等物件係
    其強盜而來或是其自被告處取來、亦或由其他人交付予賴志
    賢保管（賴志賢在短短 1日即由他人處取得上開物品並非不
    可能）？諸此，均屬不明。況證人丙○○所述以 120萬元換
    回擔保品乙情（詳見原審法院94年12月29日審判筆錄第 4頁
    至22頁）核與被告所辯：有一自稱「李先生」的人說是丙○
    ○的朋友，要幫丙○○還70萬元予伊，「李先生」開立 3紙
    20萬元的支票與1紙10萬元的支票（有原審卷第161頁所附台
    北富邦商業銀行北台中分行94年12月22日北富銀北中字第01
    96號函可憑）等語，顯不相同。且證人詹德政於原審法院審
    理時之證詞（詳見原審94年11月17日審判筆錄第11至38頁）
    與證人丙○○於原審法院審理時之證述（同前審判筆錄第 4
    頁至22頁）就交付 120萬元之細節部分亦多所矛盾。另外，
    證人丙○○證稱：其於93年9月2日前 1、2日即將120萬元交
    給詹德政等語，然比對93年9月2日當日被告持用之00000000
    00號及與之聯絡之0000000000號通話紀錄（原審卷第35頁）
    ，該0000000000號之行動電話於93年9月1日12時14分19秒即
    有與被告通話，顯見證人丙○○上揭證述非可採信。再者，
    果若真如證人詹德政所稱拿現金至肯德基，惟其自承被告不
    願拿現金，何以最後接受了？又 120萬元之金額非小，且清
    點不易，詹德政與賴志賢均未下車，要如何清點實不無可疑
    ？而被告一再堅稱其要拿銀行支票，亦核與詹德政所稱被告
    堅稱要銀行支票等語相符，則與被告接觸之人是否有拿現金
    至肯德基更非無疑？本件在尚有諸多疑點並未釐清之下，公
    訴人遽爾以誣告罪嫌起訴，然尚無法使法院形成被告犯罪之
    確信而仍存在有合理的懷疑。
五、綜上所述，本件尚乏積極證據證明被告有故意虛構而誣告他
    人強盜或重利之犯行存在，被告以其為解決借款之事而遭人
    強盜因而受傷等語置辯，並非全然無據，自難認被告主觀上
    確有誣告他人犯罪之故意，核與刑法誣告罪之構成要件有間
    。本件被告被訴誣告罪部分，公訴人所提出之證據或所指出
    之證明方法，尚不足為被告有罪之積極證明，或說服法院形
    成被告有罪之心證。此外，復查無其他積極之證據足資證明
    被告確有公訴人所指之犯行，被告之犯罪事實即屬不能證明
    ，揆諸前揭法條與判例意旨，原審為無罪之判決，核無不當
    ；公訴人上訴意旨略以：1.被告於警局係一併陳述丙○○有
    重利行為、且其陳述係以被害人身份報案，並非於公務員之
    推問下基於被告之自辯，是其具有使丙○○（上訴書誤載為
    被告甲○○）受刑事訴追之意圖。2.若如被告所辯係伊與丙
    ○○合作由丙○○找客戶，伊出錢，何以丙○○需以自己之
    身分證為擔保，且以自己名義簽發借貸金額之 2倍數字之本
    票以為擔保。是丙○○應非與被告共同合作經營重利。3.被
    告所指訴遭強盜之地點，屬人車熱鬧之市區，非偏僻人煙罕
    至之處，而其指訴強盜之時間為18時許，當時為下班時間，
    來往車輛及人群均多，且該速食店位於交叉路口，而此路口
    在下班時刻，亦多有交通員警指揮交通，被告所指遭人駕車
    強行拖行未有路人發現或報警處理，與常情有違。4.丙○○
    於9月2日因婚姻觸礁打擊及還款壓力下，心理壓力之大可見
    ，故其對時間順序之認知多所述縱有混亂，亦屬常情；又詹
    德政、賴志賢應無為他人背罪自陷重大刑責之理；均認被告
    誣告犯行事證明確等語。然查，上揭諸情尚非足認被告有誣
    告犯行之事證，業據原審詳述並逐一駁斥如上，公訴人復並
    未提出其他新事證以供調查，其上訴非有理由，應予駁回。
六、至檢察官於原審另聲請傳訊證人張欽聯，並請求證人丙○○
    提供其存摺，係為證明丙○○之資金來源，然並無法證明丙
    ○○確有交付本案之 120萬元予詹德政，更無法直接或間接
    證明被告是否有遭強盜之情事，與本件認定被告究否涉犯誣
    告罪無關，核無傳訊與調查之必要，併此敘明。
據上論結，應依刑事訴訟法第368條，判決如主文。
本案經檢察官乙○○到庭執行職務。
中    華    民    國    95    年    5     月    2     日
            刑事第十一庭  審判長法  官  黃  梅  月
                                法  官  林  宜  民
                                法  官  林  欽  章
上列正本證明與原本無異。
檢察官得上訴。
如不服本判決應於收受送達後十日內向本院提出上訴書狀，其未
敘述上訴之理由者並得於提起上訴後十日內向本院補提理由書（
均須按他造當事人之人數附繕本）。
                                書記官  巫  彥  佳
中    華    民    國    95    年    5     月    3     日
                                                      Ｒ


司法院資訊處製作；財團法人民間司法改革基金會備份。
